---
title: 'Programmation statistique en R : séance 1'
output:
  learnr::tutorial:
    progressive: true
    allow_skip: true
runtime: shiny_prerendered
---

```{r setup, include=FALSE}
library(learnr)
library(gradethis)
knitr::opts_chunk$set(echo = TRUE)
knitr::opts_chunk$set(exercise.checker = gradethis::grade_learnr)
```

## Introduction

**Références :** 

- Site du livre R for data Science de Hardley Wickam (le must mais en anglais) :
https://r4ds.had.co.nz
- Doc très complète en Français sur R au goût du jour :
https://larmarange.github.io/analyse-R/analyse-R.pdf, site web associé 
https://larmarange.github.io/analyse-R
- Statistiques avec R, PA. Cornillon, A. Guyader, F. Husson, N. Jégou, J. Josse, M. Kloareg, E. Matzner-Léber, L. Rouviére, Presses Universitaire de Rennes, livre plus anciens mais décrit bien les principaux objets manipulés en R

**Organisation :** 10 séances de TP de 1h30 = 15h au total

**Evaluation :**

- 2 interrogations séances 3 et 9
- 1 Devoir Surveillé séance 10

MoyenneCC = 0.5 x IE1 + 0.5 x IE2

Moyenne = (MoyenneCC + DevoirSurveillé) / 2

**Avantage et inconvenients**

Langage R : langage de programmation statistique. 

*Avantages :*

- libre
- bien adapté à la manipulation de données
- de nombreux modules disponibles
- de plus en plus utilisé (même en entreprise)
- interfaçable avec de nombreux autres langages
- possibilité de réaliser des graphiques de grande qualité : ggplot2, plotly
- possibilité de générer des documents : RMarkdown
- possibilité de générer des interface web : Shiny
- innovation sur méthodes statistiques passe plus par R que par SAS aujourd'hui

*Inconvénients :*

- langage moins "carré" que certains autres du point de vue des puristes de la programmation : typage dynamique, ...
- programme plus long à s'exécuter que dans certains autres langages : Python, Java, C++, 


**Notions abordées**

1. Concepts
2. Manipuler les données
3. Représenter les données
4. Programmer en R


## Objets R

### Création d'objets 

La création d'un objet peut se faire par affection avec un des trois opérateurs "<-", "->" ou "="

```{r cmd5}
b <- 41.3 # crée l'objet b en lui donnant la valeur 41.3
x <- b    # x reçoit la valeur b  
x = b     # x reçoit la valeur b
b -> x    # x reçoit la valeur b
```

Si l'objet n'existe pas, l'affectation le crée, sinon l'affectation écrase la valeur précédente. 

On peut afficher x via la commande :
```{r cmd6}
print(x)
```

ou simplement par :
```{r cmd7}
x
```

Par défaut, R conserve en mémoire tous les objets créés. Pour connaître la liste des objets créés dans la session, on utilise :
```{r cmd8}
ls()
objects()
```

Pour supprimer l'objet x on utilise :

```{r cmd9}
rm(x)
```

Créer un objet nommé `y` et contenant la valeur 3, puis afficher `y`
```{r mon-objet, exercise = TRUE}

```

Dans le code suivant on crée l'objet `z` comme suit : 
```{r print_z}
z = 9
```


```{r creation_z, eval = TRUE, echo = TRUE}
z = 9
```


On souhaite afficher le contenu de l'objet `z`, corriger le code suivant : 
```{r mon_z, exercise = TRUE, exercise.setup = "creation_z"}
Z
```


```{r mon_z-hint}
"R est casse dépendant ! Il fait la différence entre majuscule et minuscules pour les noms de variables"
```

```{r mon_z-solution}
z
```

```{r mon_z-check}
grade_code()
```



### Types d'objets

Différents types d'objets (modes) existent :

* **null** (objet vide) : `NULL`
* **logical** (booléen) : `TRUE`, `FALSE` ou `T`, `F`
* **numeric** (nombre réel) : 1, 2.341, pi, 1e-10
* **complex** (nombre complexe) : 2+0i, 2i
* **character** (chaîne de caractères) : 'bonjour', "K"

Pour connaître le mode d'un objet il suffit d'exécuter la commande `mode(objet)` :
```{r cmd10}
x = 3
mode(x)
x = T 
mode(x)
x = "K"
mode(x)
```

On peut tester l'appartenance d'un objet à un mode : 

```{r cmd11}
is.null(x)
is.logical(x)
is.numeric(x)
is.complex(x)
is.character(x)
```

Il est possible de convertir un objet x d'un mode à un autre de façon explicite :
```{r cmd12}
as.logical(x)
as.numeric(x)
as.complex(x)
as.character(x)
```

Attention les conversions retournent toujours un résultat même s'il n'a pas sens :

|De       | en        | Fonction     |   Conversions             |
|---------|-----------|--------------|---------------------------|
|logique  | numérique |  as.numeric  |  FALSE -> 0, TRUE -> 1 |
|logique  | caractére |  as.character| FALSE -> "FALSE", TRUE -> "TRUE" |
|caractère| numérique |  as.numeric  | "1","2", ... -> 1, 2, ... ; "A" -> NA |
|caractère| logique   |  as.logical  | "FALSE", "F" -> FALSE ; "TRUE", "T" -> TRUE ; autres caractéres -> NA|
|numérique| logique   |  as.logical  | 0 -> FALSE ; autres nombres -> TRUE |
|numérique| caractére | as.character | 1, 2, ... -> "1", "2", ... |

Un objet a deux attributs intrinsèques : son mode `mode()` et sa longueur `length()`.

Il existe enfin des attributs spécifiques selon le type d'objet : `dim`, `dimnames`, `class`, `names`. La liste de ces attributs peut être obtenue à l'aide de la commande `attributes(objet)`.

```{r q1, echo=FALSE}
question("La fonction qui permet de  convertir une variable en numérique est :",
  answer("is.numeric", message = "is.numeric retourne un booléen indiquant si la variable est numérique ou non"),
  answer("as.numeric", correct = TRUE),
  allow_retry = TRUE
)
```

```{r q2, echo=FALSE}
question("Que retourne la commande as.numeric('B')",
  answer("2"),
  answer("NA", correct = TRUE),
    allow_retry = TRUE
)
```

Compléter le code suivant pour obtenir le mode de `x` 
```{r conversion, exercise = TRUE}
x = "A"
```

```{r conversion-hint}
"Penser à utiliser la fonction `mode`"
```


```{r conversion-solution}
mode(x)
```

```{r conversion-check}
grade_code()
```


### Valeurs manquantes

Les valeurs manquantes sont codées par `NA`, qui a des régles de calcul spécifiques : 

```{r cmd13}
x <- NA
x + 1
```

Pour savoir où se trouvent les valeurs manquantes d'un objet, on peut utiliser : 

```{r cmd14}
is.na(x)
```

On peut aussi avoir d'autres types de valeurs telles que Inf ou NaN (Not A Number) :

```{r cmd15}
exp(1e10)
log(-2)
```

Expliquer le résultat suivant, et corriger le code pour obtenir un résultat cohérent avec ce que disent les mathématiques : 
```{r precision, exercise = TRUE}
exp(1000)/(1 + exp(1000))
```

```{r precision-hint}
exp(x)/(1 + exp(x)) = 1/(1 + exp(-x))
```


### Les vecteurs

Différentes méthodes sont possibles pour construire un vecteur : 

Fonction collecteur c :

```{r cmd16}
x <- c(5.6,3.45,-3.1,4.3) # vecteur numérique de 4 éléments
x
x <- c(x,3,c(12,8)) # vecteur à 7 éléments
x
x <- 2 # vecteur de longueur 1
x
```


Opérateur séquence ":"

```{r cmd17}
1:12
```

Fonction seq : 

```{r cmd18} 
seq(1,6, by = 0.5)
seq(1,6,length = 5)
```

Fonction rep :
```{r}
rep(1,4)
rep(c(1,2),each = 3)
```


Créer le vecteur constitué des nombre pair de 8 à 24
```{r exo-suite, exercise = TRUE}

```

Créer le vecteur qui répéte une fois le chiffre 1, 2 fois le chiffre 2, ..., 10 fois le chiffre 10. Indice : l'argument each  dans la fonction rep peut être lui aussi un vecteur :
```{r exo-rep, exercise = TRUE}

```


Vecteurs de caractères :

```{r cmd20}
x <- c("A","BB","C1")
x
x <- rep('A',5)
```

Lancer le code suivant, et adapter pour que l'alphabet soit répété quatre fois.
```{r}
letters
```

Le nombre d'élèment d'un vecteur peut être déterminé à l'aide de la fonction length : 
```{r}
length(letters)
```


Concaténation à l'aide de la fonction paste :
```{r cmd21}
paste("X",1:5,sep="-")
paste(c("X","Y"),1:5,"txt",sep=".")
paste(c("X","Y"),1:5,sep=".",collapse = "+")
```

`collapse` rassemble tous les éléments en un vecteur de longueur 1.

Créer la chaine de caratères "a + b + c + ... + z" :
```{r alphabet, exercise = TRUE}

```

Créer le vecteur des chaînes de caractère  "a1.txt", "a2.txt", "b1.txt", "b2.txt", ... "z1.txt", "z2.txt" : 
```{r alphabet2, exercice = TRUE}

```
Indice : s'aider de rep, et du fait que R recycle le vecteur plus court


Pour l'extraction de sous-chaînes de caractères on utilise la fonction `substr` :

```{r cmd22}
substr("freerider",5,9)
```

La fonction nchar permet d'obtenir le nombre de carctères d'une chaîne de caractères : 
```{r}
nchar("freerider")
```

Dans le code suivant êtraire les trois dernières lettre de la variable `mot` sans compter à la main le nombre de caractères ...
```{r extract, exercise = TRUE}
mot = "statistique"

```


On peut générer des vecteurs logiques à l'aide des opérateurs logiques : ">", ">=", "<", "<=", "==", "!=", ...

```{r cmd23}
1 > 0 
x = c(-2,5,-1,4,5)
x > 0
```

La commande retourne un vecteur logique **de la même dimension** que x.

Lors d'opérations arithmétiques `TRUE` est converti en 1 et FALSE en 0.

```{r cmd24}
x <- c(-1,0,2)
x>1
(1+x^2)*(x>1)
```

On peut utiliser les fonctions `all` ou `any`. `all` renvoie `TRUE` si tous les éléments satisfont la condition et `FALSE` sinon. `any` renvoie `TRUE` si au moins un élément satisfait la condition et `FALSE` sinon. 

```{r cmd25}
all(x>1)
any(x>1)
```

La sélection d'une partie d'un vecteur s'opére à l'aide de l'opérateur `[ ]` :

```{r cmd26}
vecteurdeselection <- c(1,3)
x[vecteurdeselection]   
```

Le vecteur de sélection peut être : 

* un vecteur d'entiers positifs
* un vecteur d'entiers négatifs
* un vecteur logique

La solution à partir d'un vecteur d'entiers positifs est la plus naturelle, les indices des éléments à sélectionner doivent être compris entre `1` et `length(x)`, la longueur du vecteur d'indices peut être quelconque.

```{r cmd27}
v <- 1:100 # entiers de 1 à 100
v[6] # le sixiéme élement de v (l'indexation commence à 1)
v[6:8] # les éléments de 6 à 8 de v
v[c(6,6,1:2)] # 6éme, 6éme, 1er, 2éme
v[10:1] # Du 10éme au 1er
```

La solution à partir d'entiers négatifs permet d'indiquer les élements à exclure :

```{r cmd28}
v[-(1:5)] # v sans les 5 premiers
v[-c(1,5)] # v sans le premier et le cinquiéme
```

Sélection à partir d'un vecteur logique de même longueur que v :

```{r cmd29}
v <- 1:15
print(v)
v[v<5]
v[(v<5)&(v>=12)] # & signifie "et"
v[(v<5)|(v>=12)] # | signifie "ou"
```

On peut sélectionner les valeurs d'un vecteur à partir des valeurs d'un autre vecteur de même longueur : 

```{r cmd30}
Temp <- c(23, 28, 24, 32)
O3 <- c(80, 102, 87, 124)
O3[Temp>25]
```

Quelques cas pratiques :
```{r cmd31}
x <- c(45,NA,23,NA,NA,67)
x
x[is.na(x)] <- 0 # NA remplacés par 0
x
y <- c(-6,3,4,-2,-1,-7)
y[y<0] <- -y[y<0] # valeurs négatives remplacées par leur opposé
y
```

Equivalent ?
```{r cmd32}
y <- c(-6,3,4,-2,-1,-7)
abs(y)
```

La recherche du min ou du max peut se faire comme suit :
```{r cmd33}
x = c(4,6,-1,7)
which.min(x)
which(x==min(x))
(1:length(x))[x == min(x)]
```


## Exercice 1

1. Créer un vecteur v comportant les entiers pairs de 2 à 40

```{r exo1q1, exercise=TRUE}

```

2. Donner la longueur du vecteur v en utilisant la commande adéquate

```{r exo1q2, exercise=TRUE}

```

3. L'opérateur %% donne le reste de la division entiére, commenter la commande v%%3

```{r exo1q3, exercise=TRUE}

```

4. Afficher uniquement les éléments du vecteur v qui sont divisibles par 3

```{r exo1q4, exercise=TRUE}

```

5. Afficher les éléments 1 à 4 du vecteur v

```{r exo1q5, exercise=TRUE}

```

6. Répéter 3 fois le vecteur v

```{r exo1q6, exercise=TRUE}

```

7. Afficher les éléments de v strictement supérieurs à 13 et inférieurs ou égaux à 28

```{r exo1q7, exercise=TRUE}

```

8. Afficher tous les éléments sauf les éléments 4 à 8 et l'élément 10 du vecteur v

```{r exo1q8, exercise=TRUE}

```

9. Afficher le premier et le dernier élément de v

```{r exo1q9, exercise=TRUE}

```




